【裁判字號】    99,訴,291
【裁判日期】    991022
【裁判案由】    侵權行為損害賠償
【裁判全文】
臺灣苗栗地方法院民事判決               99年度訴字第291號
原      告  戊○○○
            丙○○
            丁○○○
            乙○○
上四人共同
訴訟代理人  徐正安律師
複  代理人  甲○○
被      告  己○○
訴訟代理人  張智宏律師
上列當事人間請求侵權行為損害賠償事件，本院於民國99年10月
8 日言詞辯論終結，判決如下：
    主  文
原告之訴及假執行之聲請均駁回。
訴訟費用由原告負擔。
    事實及理由
一、原告起訴主張：
  (一)被告於民國97年7 月25日上午9 時20分許，騎乘車號920-QA
    Z 號重型機車，沿苗栗縣大湖鄉○○路由北往南行駛至忠孝
    路口時，本應注意車前狀況，詎被告竟疏未注意，適被害人
    邱錦垣騎乘車號IKE-737 號輕型機車，由民族路南向46號自
    家方向逆斜駛入南向車道至該處，因被告煞車不及撞及邱錦
    垣所騎乘之輕機車，邱錦垣因而人車倒地，並受有右股骨、
    右鎖骨骨折合併肺炎、腦梗塞、呼吸衰竭致敗血性休克之傷
    害，經送醫急救後，於98年3 月6 日中午不治死亡（以下簡
    稱系爭車禍）。本件車禍雖經臺灣省竹苗區車輛行車事故鑑
    定委員會（以下簡稱竹苗區行車事故鑑定委員會）及臺灣省
    車輛行車事故覆議鑑定委員會（以下簡稱行車事故覆議委員
    會）鑑定，均以邱錦垣之騎乘機車行為為系爭車禍之肇事原
    因，而被告無肇事因素。原告丙○○曾對被告提出過失致死
    告訴，惟臺灣苗栗地方法院檢察署及臺灣高等法院臺中分院
    檢察署亦均以上開委員會鑑定意見書及覆議意見函為依據，
    認被告並無肇事因素，而為不起訴處分並駁回再議之聲請。
  (二)惟查，依肇事現場圖及竹苗區行車事故鑑定委員會之鑑定意
    見，均認被害人違規自逆斜方向駛入南向車道，其機車右側
    車頭與被告所騎機車前輪左側發生擦撞；果如是，則論究被
    告有無過失責任，應是考量依當時天候、光線、車速、距離
    、路線等能否足以被告充分時間為應變措施，果被告有餘裕
    時間為應變而不為即應認被告有所過失。依被告所言，被告
    當時行車速度僅時速20公里，車行速度非常緩慢，顯無不能
    即時停車，則為何仍發生系爭車禍，故應考量被告行車是否
    未注意車前狀況。參考當時兩車均是直線方向前進，道路狀
    況良好且為直線前進，並無轉彎之處，天候良好視線充足，
    縱被害人邱錦垣違規自其自家方向逆斜方向駛入南向車道，
    然從被害人自家計算至發生擦撞地點已近20公尺，該路段為
    雙向單車道而已，而被告所騎機車在後，被告在行車緩慢情
    況下是否無法得見在旁之被害人騎機車快速斜行前進插入同
    向車道，致被告無法預作停車準備或為其它必要措施，容有
    疑義。蓋被告自稱其見到被害人邱錦垣時，被害人尚未將機
    車騎過中線，顯然當時有見被害人意欲將車騎過中線並進入
    其車道；再觀兩車撞擊位置係被害人車右側車頭撞擊被告車
    左側車輪，兩車停置位置係被害人車在前而被告車在後，顯
    然在被告初見被害人時並未過道路中線，至發生擦撞之位置
    已過中線1.3 公尺，顯然從被告見到被害人處至發生擦撞處
    至少有1.5 公尺以上寬度之距離，何以無法為隨時停車之準
    備以避免發生車禍，足顯被告不注意被害人機車，以致發生
    系爭車禍，由此可見被告之過失。
  (三)原告4 人為被害人邱錦垣之子女，因被告上揭侵權行為受有
    下列損害：
    1.殯葬費用：原告戊○○○支出被害人邱錦垣之殯葬費用計
      新臺幣（下同）234,530 元。
    2.精神慰撫金：被告嚴重疏失之行為造成系爭車禍，致原告
      等4 人與父親天人永隔，與父親間摯愛之親情被剝奪，家
      宅幸福從此消彌於無形，原告等實受有嚴重之打擊及無法
      回復之傷害，身心哀慟之鉅，難可言喻，故請求被告分別
      賠償精神慰撫金各25萬元。
  (四)為此，爰依侵權行為損害賠償之法律關係提起本件訴訟等語
    。並聲明：(1)被告應給付原告戊○○○484,530 元，及自起
    訴狀繕本送達翌日即99年8 月14日起至清償日止，按年息百
    分之5 計算之利息；(2)被告應分別給付原告丙○○、丁○○○及乙○○各250,000 元，及均自起訴狀繕本送達翌日即99
    年8 月14日起至清償日止，按年息百分之5 計算之利息；並
    均陳明願供擔保請准宣告假執行。
二、被告則以：
  (一)本件車禍被告並無過失：
    (1)原告丙○○前曾以被告騎乘機車有過失，而以被告涉犯刑
      法過失致死罪嫌為由向臺灣苗栗地方法院檢察署察官提出
      告訴，惟經檢察官調查後認定被告無過失，而於98年10月
      21日以98年度偵字第4035號諭知不起訴處分在案。原告丙○○雖不服該不起訴處分而聲請再議，又經臺灣高等法院
      臺中分院檢察署檢察長於98年12月2 日以98年度上聲議字
      第2388號為駁回之處分。原告丙○○不服該駁回之處分，
      復於98年12月14日向本院刑事庭聲請交付審判，亦經本院
      刑事庭以98年度聲判字第15號裁定聲請駁回在案。
    (2)再者，系爭車禍經送竹苗區行車事故鑑定委員會及行車事
      故覆議委員會鑑定肇事責任，均認被害人邱錦垣駕駛輕機
      車，在劃有分向限制線路段，由路邊起步駛出違規逆向斜
      穿道路不當且未注意讓車道行進中之車輛先行為肇事原因
      ；被告己○○駕駛重機車，措手不及，無肇事因素，足徵
      本件車禍發生前，被告於其車道內正常行駛，其本得信賴
      其他用路人亦會遵守交通規則，詎被害人突然跨越分向限
      制線駛入對向車道，因事出突然，致其閃避不及，而與被
      害人發生擦撞，非被告所能預見並予預防。
    (3)原告雖向本院聲請囑託逢甲大學車輛行車事故鑑定研究中
      心或交通大學就系爭車禍再為鑑定，惟原告前揭主張事項
      業經本院刑事庭於98年度聲判字第15號裁定內詳細敘明並
      不足採之理由，故原告等人聲請囑託鑑定乙節，自不足採
      。綜上，被告就系爭車禍發生既無任何過失，則原告依民
      法第184條規定向被告請求損害賠償，自依法無據。
  (二)本件原告起訴並無保護之必要：
    (1)按因汽車交通事故死亡者，其子女為第一順位之遺屬而有
      數人時，按人數平均分配保險給付或補償，強制汽車責任
      保險法第11條第1 項、第2 項固定有明文，惟保險人依該
      法規定所為之保險給付，視為加害人損害賠償金額之一部
      分，加害人受賠償請求時得扣除之，同法第32條亦定有明
      文。蓋因強制汽車責任保險之保險人所給付之保險金，係
      被保險人繳交保費所生，性質上屬於被保險人賠償責任之
      承擔或轉嫁，自應視為加害人或被保險人損害賠償金額之
      一部分，而得減免其賠償責任。倘保險給付扣除損害賠償
      金額尚有剩餘時，固應依上開遺屬人數平均分配保險給付
      ，惟保險給付如不敷補償加害人之損害賠償金額時，則應
      類推適用強制執行法第38 條 規定，按其得向加害人請求
      賠償金額之比例予以扣除，始符公平原則，最高法院96年
      台上字第1800號裁判意旨參照。又強制汽車責任保險法第
      30條規定，保險人依本法規定給付之保險金，視為加害人
      或被保險人損害賠償金額之一部分，加害人或被保險人受
      賠償請求時，得扣除之，又同法第29條第2 項亦規定加害
      人或被保險人先行賠償之金額，除約定不得扣除者外，保
      險人於本法規定之保險金額範圍內歸墊，從而保險人所給
      付受益人之保險金，可視為被保險人或加害人所負損害賠
      償金額之一部分，受害人倘已自保險金獲得滿足，自不得
      又對被保險人或加害人再事請求，最高法院90年台上字第
      825 號判決意旨參照。
    (2)經查，原告等人於其被繼承人即被害人邱錦垣死亡後，業
      已請領汽車強制責任險至少150 萬元以上。果爾，原告等
      人既已請領汽車強制責任險150 萬元以上，且強制汽車責
      任保險之保險人所給付之保險金，應視為加害人或被保險
      人損害賠償金額之一部分，則原告等人於本件僅請求1,23
      4,530 元，顯少於其所請領汽車強制責任險，足徵原告等
      人提起本件訴訟顯無保護之必要，而應逕予裁定駁回。
  (三)原告等人所請求之金額顯不合理且屬過高；
    (1)殯葬費用：按殯葬費為收殮及埋葬費用，其賠償範圍應以
      實際支出之費用為準，且應斟酌被害人當地之習俗、被害
      人之身分、地位及生前經濟狀況決定之，最高法院92年台
      上字第1135號判決意旨參照。經查，原告戊○○○所提出
      殯葬費單據均屬影本，形式上已難認其為真正，且其所主
      張各項支出究有無實際支出及有無支出必要，亦未據原告
      舉證以實其說，故被告否認其主張為真正。
    (2)精神慰撫金部分：原告等人憑何據請求前揭金額之慰撫金
      ，並未據原告等人舉證以實其說，故被告否認原告等前揭
      主張為真正，且亦認原告等人所主張之金額顯屬過高而不
      合理。
  (四)被害人邱錦垣就系爭車禍發生應與有重大過失：
    (1)按損害之發生或擴大，被害人與有過失者，法院得減輕賠
      償金額，或免除之，民法第217 條第1 項定有明文。復按
      ，民法第192 條第1 項規定不法侵害他人致死者，對於支
      出殯葬費之人，亦應負損害賠償責任，係間接被害人得請
      求賠償之特例，此項請求權，自理論言，雖係固有之權利
      ，然其權利係基於侵權行為之規定而發生，自不能不負擔
      直接被害人之過失，倘直接被害人於損害之發生或擴大與
      有過失者，依公平之原則，亦應有民法第217 條過失相抵
      規定之適用，最高法院73年台再字第182 號判例意旨參照
      。
    (2)經查，系爭車禍茲據竹苗區行車事故鑑定委員會及行車事
      故覆議委員會鑑定肇事責任，均認被害人邱錦垣駕駛輕機
      車，在劃有分向限制線路段，由路邊起步駛出違規逆向斜
      穿道路不當且未注意讓車道行進中之車輛先行為肇事原因
      ，足徵死者就本件車禍發生應負重大過失責任。再者，原
      告等人為被害人之繼承人，係本於侵權行為法則請求本件
      損害賠償，則依前揭最高法院73年台再字第182 號判例意
      旨，原告等人自應負擔直接被害人即死者之過失。則被告
      自得就原告等人所請求之損害賠償金額，援依民法第217
      條第1 項規定請求減輕或免除被告之賠償金額等語置辯。
      並聲明：原告之訴及假執行之聲請均駁回；並陳明願供擔
      保請准免為假執行。
三、本件為行集中審理協同兩造協議並簡化爭點整理，兩造不爭
    執事項如下：
  (一)本件被告於97年7 月25日上午9 時20分許，騎乘車號920-QA
    Z 號重型機車，沿苗栗縣大湖鄉○○路由北往南行駛至忠孝
    路口時，適被害人即原告等人之父邱錦垣騎乘車號IKE-737
    號輕型機車，由民族路46號住家路邊違規逆向斜穿跨越雙黃
    線駛入南向車道，致與被告所騎乘機車相撞，被害人邱錦垣
    因而人車倒地，受有右股骨、右鎖骨骨折合併肺炎、腦梗塞
    、呼吸衰竭致敗血性休克之傷害，經送醫急救後延至98年3
    月6 日中午12時2 分不治死亡。
  (二)系爭車禍事故經竹苗區行車事故鑑定委員會及行車事故覆議
    委員會鑑定結果，均認被告無肇事因素。
  (三)被告因上開車禍事故過失致人於死案件，前經臺灣苗栗地方
    法院檢察署檢察官以98年度偵字第4035號不起訴處分書以被
    告騎乘機車尚無過失，應認其罪嫌不足為由予以不起訴處分
    在案，嗣經原告丙○○不服聲請再議，又經臺灣高等法院臺
    中分院檢察署以98年度上聲議字第2388號處分書以原檢察官
    認被告並無過失，而為不起訴處分，於法並無不合而駁回再
    議之聲請。嗣原告丙○○不服上開駁回再議之處分，聲請交
    付審判，又經本院刑事庭以98年度聲判字第15號刑事裁定駁
    回聲請在案。
  (四)原告為被害人邱錦垣之子女。
  (五)原告戊○○○因被害人之死亡，共支付殯葬費用234,530 元
    。
  (六)原告等人已領取汽車強制保險金，每人領得39萬多元。
四、按民法第184 條第1 項前段侵權行為之成立，係以加害人有
    故意或過失為要件。而過失，指應注意能注意而不注意，即
    行為人預見其行為的侵害結果而未為避免。此項注意義務，
    應以善良管理人之注意（抽象輕過失）為基準。次按主張法
    律關係存在之當事人，就該法律關係發生所須具備之特別要
    件，應負舉證之責任，而侵權行為損害賠償請求權之存在，
    除須有損害之發生及行為人有故意、過失之事實外，並以二
    者之間有相當因果關係為成立要件，故侵權行為損害賠償之
    訴訟，主張侵權行為之人須先就上述要件為相當之證明，始
    能謂其請求權存在，此為我國審判實務上對於侵權行為舉證
    責任分配法則之一向通見（最高法院58年台上字第1421號判
    例意旨、80年台上字第1462號、82年度台上字第26 7號裁判
    意旨參見）。本件原告主張因被告之過失行為，致其受有損
    害之事實，既為被告所否認，並以前詞置辯，則依上揭說明
    ，原告就其主張侵權行為損害賠償請求權成立之要件，自應
    負舉證證明之責。經查：
  (一)本件被告於97年7 月25日上午9 時20分許，騎乘車號920-QA
    Z 號重型機車，沿苗栗縣大湖鄉○○路由北往南行駛至忠孝
    路口時，適被害人即原告等人之父邱錦垣騎乘車號IKE-737
    號輕型機車，由民族路46號住家路邊違規逆向斜穿跨越雙黃
    線駛入南向車道，致與被告所騎乘機車相撞，被害人邱錦垣
    因而人車倒地，受有右股骨、右鎖骨骨折合併肺炎、腦梗塞
    、呼吸衰竭致敗血性休克之傷害，經送醫急救後延至98年3
    月6 日中午12時2 分不治死亡。系爭車禍事故經竹苗區行車
    事故鑑定委員會及行車事故覆議委員會鑑定結果，均認被告
    無肇事因素。被告因上開車禍事故過失致人於死案件，前經
    臺灣苗栗地方法院檢察署檢察官以98年度偵字第4035號不起
    訴處分書以被告騎乘機車尚無過失，應認其罪嫌不足為由予
    以不起訴處分在案，嗣經原告丙○○不服聲請再議，又經臺
    灣高等法院臺中分院檢察署以98年度上聲議字第2388號處分
    書以原檢察官認被告並無過失，而為不起訴處分，於法並無
    不合而駁回再議之聲請。嗣原告丙○○不服上開駁回再議之
    處分，聲請交付審判，又經本院刑事庭以98年度聲判字第15
    號刑事裁定駁回聲請在案等情，為兩造所不爭執，有如前述
    ，且經本院依職權調取前揭偵查卷宗核閱無訛，堪信為真實
    。
  (二)原告雖以依被害人之行車動向及被告在後之情形觀之，被告
    應是在被害人穿越馬路車行至順向車道時，疏於注意車前狀
    況，故自後撞上被害人所騎乘機車。被告於前揭時地有見到
    被害人邱錦垣意欲將車騎過中線並進入其車道，惟未注意車
    前狀況，隨時煞車以避免系爭車禍之發生，應有過失云云。
    然查：
  (1)被告於98年3 月7 日警詢時即供稱：伊發現被害人橫越雙黃
    線衝撞過來，伊一時反應不及，被害人撞擊伊機車左前輪，
    使伊人車倒地等語（詳臺灣苗栗地方法院檢察署98年度相字
    第114 號卷第91頁），復參照苗栗縣警察局大湖分局大湖派
    出所於現場所攝之道路交通事故照片，其中被告事故時所騎
    乘之機車照片亦足顯示被告之機車撞擊點係在左側前輪（見
    臺灣苗栗地方法院檢察署98年度相字第114 號卷第23頁下圖
    、臺灣苗栗地方法院檢察署98年度偵字第4035號卷第24頁下
    圖），倘如原告所述被告係在被害人已行至順向車道後，因
    疏於注意乃自後方撞上被害人，則被告騎乘之機車之車頭應
    首當其衝，而被害人之機車撞擊點亦應位於機車後半段或側
    身始為合理。然依苗栗縣警察局大湖分局大湖派出所員警，
    於現場觀察事故現場，並實際測量2 車撞擊點後，認被告之
    機車左側前輪避震器處之撞擊點與被害人騎乘之機車右側前
    輪之撞擊點之撞擊高度相符合（見98年度偵字第4035號卷第
    23頁職務報告），而可認此係2 車相互撞擊時之最初撞擊點
    ，則原告上揭所述，顯與事證不符，從而，原告主張被告係
    於被害人已行至順行車道後，因疏於注意而自後方撞擊被害
    人機車乙情，容有誤會，自難以採信。
  (2)原告雖又以被告既供稱其當時行車速度僅為時速20公里，則
    車速相當緩慢，顯無不能即時停車之道理，又被告見到被害
    人處至發生擦撞處至少仍有1.5 公尺以上之距離，顯見其有
    充裕時間為停車或減緩車速之準備，而仍無法隨時為停車之
    準備以避免發生車禍，其過失顯然可見云云。惟依美國北佛
    羅里達州立大學警察科技管理學院於事故重建分析所採用之
    反應時間（含觸發、感知、判斷、鬆開油門、踩煞車、開始
    有效煞車）為1.6 秒，再依被告所述之車述以時速20至30
    公里計算，則被告之反應距離為8.88至13.33 公尺，而所需
    之煞車距離為2.25至5.06公尺，換言之被告必須於11.13 至
    18.39 公尺前即發現被害人欲由對向路邊駛入逆向斜穿道路
    ，並開始緊急煞車，方能避免車禍之發生（參見竹苗區車輛
    行車事故鑑定委員會鑑定意見書第3 頁，詳卷第67頁）。然
    按被告於98年3 月7 日警詢時供稱：伊發現被害人時約距離
    其2 公尺左右（見98年度相字第114 號卷第91頁），再按道
    路交通事故現場圖觀之，被害人由住家出發逆向斜穿道路至
    被告之車道，而經員警實地測量，被害人住家距離事發之忠
    孝路口之平行距離僅為5.8 公尺，與上揭計算式所揭之11.
    13至18.39 之反應距離相差甚遠，則可知被告即使自被害人
    出發之始隨即發現並採取煞車動作，亦難有足夠反應時間及
    距離可避免該事故之發生。
  (3)再查，汽車行駛時，駕駛人應注意車前狀況，並隨時採取必
    要之安全措施，道路交通安全規則第94條第3 項定有明文，
    此固屬駕駛動力交通工具者所應共同遵循之基本注意義務。
    惟其前提，亦須限於有注意之可能性，倘事出突然，行為人
    對於車前狀況不可預見，且無充足時間可採取適當之措施者
    ，法律自不能強人所難，任意課予行為人防範或避免結果發
    生之義務。次按雙黃實線設於路段中，用以分隔對向車道，
    並雙向禁止超車；又汽車在劃有分向限制線之路段，不得駛
    入來車之車道內，道路交通安全規則第97條第1 項第2 款分
    別定有明文。查本件系爭車禍路段為劃有分向限制線（雙黃
    實線）之雙向二車道，此觀諸道路交通事故現場圖、道路交
    通事故調查報告表(一)、現場照片甚明（詳見98年度相字第11
    4 號卷第9至11頁、第19至23頁），依前開規定即禁止雙向
    超車或駛入來車之車道內，被告既行駛於規定車道內，被告
    本得信賴其他用路人亦會遵守交通規則，被害人邱錦垣應會
    在其車道內行駛，無法預見死者所騎乘之機車會突然跨越分
    向限制線自對向車道駛入，縱令被告有發現死者欲逆向斜穿
    駛入其車道，亦無理由苛責路權優先者，應以緊急煞車之方
    式避讓，而以此逕認被告對於死者違規跨越分向限制線超車
    之事實事先已有預見，而課予注意之義務。
  (4)又本件經送臺灣省竹苗區車輛行車事故鑑定委員會及臺灣省
    車輛行車事故覆議鑑定委員會鑑定肇事責任，均認邱錦垣駕
    駛輕機車，在劃有分向限制線路段，由路邊起步駛出違規逆
    向斜穿道路不當且未注意讓車道行進中之車輛先行為肇事原
    因；被告駕駛重機車，措手不及，無肇事因素，有臺灣省竹
    苗區車輛行車事故鑑定委員會98年6 月22日竹苗鑑980291字
    第0985301809號函暨鑑定意見書、臺灣省車輛行車事故覆議
    鑑定委員會98年7 月20日覆議字第0986202666號函在卷可參
    （詳卷第65至68頁）。益徵本件車禍發生前，被告於其車道
    內正常行駛，其本得信賴其他用路人亦會遵守交通規則，詎
    被害人突然跨越分向限制線駛入對向車道，因事出突然，致
    其閃避不及，而與被害人發生擦撞，非被告所能預見並予預
    防，被告對本件車禍之發生並無任何過失可言。
  (5)綜上，尚難認被告有原告所指未注意車前狀況過失情事。參
    以被告因上開車禍事故過失致人於死案件，前經臺灣苗栗地
    方法院檢察署檢察官以98年度偵字第4035號不起訴處分書以
    被告騎乘機車尚無過失，應認其罪嫌不足為由予以不起訴處
    分在案，嗣經原告丙○○不服聲請再議，又經臺灣高等法院
    臺中分院檢察署以98年度上聲議字第2388號處分書以原檢察
    官認被告並無過失，而為不起訴處分，於法並無不合而駁回
    再議之聲請。嗣原告丙○○不服上開駁回再議之處分，聲請
    交付審判，又經本院刑事庭以98年度聲判字第15號刑事裁定
    駁回聲請在案等情，為兩造所不爭執，且經本院依職權調取
    前揭偵查卷宗核閱無訛，有如前述，足徵被告所辯其就本件
    車禍事故之發生無過失等語，應堪採信。
  (三)此外，原告就其主張被告就系爭車禍之發生應負過失責任之
    事實，又未能另舉證證明，則依首揭說明，原告前揭主張，
    為無足採。
五、從而，原告等人依據侵權行為之法律關係，請求被告給付原
    告戊○○○484,530 元，及分別給付原告丙○○、丁○○○
    、乙○○各250,000 元，並均自起訴狀繕本送達翌日即99年
    8 月14日起至清償日止，按年息百分之5 計算之利息，為無
    理由，應予駁回。又原告之訴既經駁回，其假執行之聲請即
    失所依附，應併予駁回。
六、本件事證已臻明確，兩造所提其餘攻擊防禦方法及舉證，經
    審酌之後，核與判決結果均不生影響。又原告雖聲請再向逢
    甲大學車輛行車事故鑑定研究中心或交通大學等單位鑑定本
    件肇事責任情形，然查原告等人於其被繼承人即被害人邱錦
    垣死亡後，業已請領汽車強制責任險至少150 萬元以上，而
    該強制汽車責任保險之保險人所給付之保險金，依法應視為
    加害人或被保險人損害賠償金額之一部分，則原告等人於本
    件僅請求1,234,530 元，顯少於其所請領汽車強制責任險保
    險金。是本院認無再予鑑定之必要，附此敘明。
七、訴訟費用負擔之依據：民事訴訟法第78條。
中    華    民    國    99    年    10    月    22    日
                  民事庭法  官  王萬金
以上正本係照原本作成
如對本判決上訴，須於判決送達後20日內向本院提出上訴狀。
如委任律師提起上訴者，應一併繳納上訴審裁判費。
                        書記官  劉麗美
中    華    民    國    99    年    10    月    22    日

司法院資訊處製作；財團法人民間司法改革基金會備份。
